臺灣高等法院刑事裁定
110年度毒抗字第1076號
抗  告  人  
即  被  告  李憲銘





上列抗告人即被告因聲請施以強制戒治案件，不服臺灣新北地方
法院110年度毒聲字第1416號，中華民國110年6月15日裁定(聲請
案號：110年度聲戒字第149號、109年度毒偵字第4974號)，提起
抗告，本院裁定如下：
    主  文
抗告駁回。                                             
    理  由
一、抗告意旨略以：抗告人即被告甲○○(下稱被告)經原裁定送觀
    察勒戒後，認有繼續施用毒品之傾向，裁定強制戒治。惟此
    結果乃心理師極短暫、草率之評估及自由心證，無法確定評
    判被告之情形，判定結果違反憲法賦予人民之權益。又勒戒
    處所評分標準是否符合公平性，如被告前科與行為表現、臨
    床評估、社會穩定性，據以認定被告有繼續施用毒品之傾向
    。然前科紀錄為被告無法改變，但被告能做的就是認真上課
    ，抄寫經文，不違規在監表現良好，且被告係主動至檢察署
    報到執行觀察勒戒，可證被告有戒毒之決心。被告入監前已
    戒除毒癮，入監所後驗尿結果可查。另被告於勒戒處所內每
    個禮拜母親均來面見，且時常與母親通信，被告之家庭支持
    度良好。再被告入監所前從事保全人員長達2年之久，亦有
    綜合所得稅足以證明，被告並非無業遊民，社會穩定度屬尚
    佳。況且被告入監所前並無抽菸、吃檳榔、喝酒之惡習，合
    法物質濫用屬尚佳。勒戒處所評分標準不應依毒品犯罪司法
    紀錄、首次毒品犯罪年齡和其他犯罪紀錄，及使用年數等評
    判，實有違反公平、公正原則，被告被評分數應未達60分，
    若超過60分應重新評估據以裁定等語。
二、按觀察、勒戒後，檢察官或少年法院(地方法院少年法庭)依
    據勒戒處所之陳報，認受觀察、勒戒人無繼續施用毒品傾向
    者，應即釋放，並為不起訴之處分或不付審理之裁定；認受
    觀察、勒戒人有繼續施用毒品傾向者，檢察官應聲請法院裁
    定或由少年法院(地方法院少年法庭)裁定令入戒治處所強制
    戒治，其期間為6個月以上，至無繼續強制戒治之必要為止
    ，但最長不得逾1年，毒品危害防制條例第20條第2項定有明
    文。至毒品危害防制條例第20條第3項原規定「依前項規定
    為觀察勒戒或強制戒治執行完畢釋放後，『五年後』再犯第10
    條之罪者，適用本條前2項之規定。」，修正為「依前項規
    定為觀察勒戒或強制戒治執行完畢釋放後，『三年後』再犯第
    10條之罪者，適用本條前2項之規定。」，業經總統以109年
    1月15日華總一義字第10900004091號令修正公布，自同年7
    月15日起生效施行，惟本條第2項並未經修正，並無比較新
    舊法之問題，於本案亦無影響，先予敘明。
三、又關於有無繼續施用毒品傾向之相關法律規定，如下：
(一)毒品危害防制條例第20條第1項、第2項規定：「（第1項）
    犯第10條之罪者，檢察官應聲請法院裁定令被告入勒戒處所
    觀察、勒戒，其期間不得逾2月」、「（第2項）觀察、勒戒
    後，檢察官依據勒戒處所之陳報，認受觀察、勒戒人無繼續
    施用毒品傾向者，應即釋放，並為不起訴之處分；認受觀察
    、勒戒人有繼續施用毒品傾向者，檢察官應聲請法院裁定令
    入戒治處所強制戒治，其期間為6個月以上，至無繼續強制
    戒治之必要為止。但最長不得逾1年。」。
(二)觀察勒戒處分執行條例（以下稱執行條例）第8條第1項、第
    2項規定：「（第1項）勒戒處所應注意觀察受觀察、勒戒人
    在所情形，經醫師研判其有或無繼續施用毒品傾向後，至遲
    應於觀察、勒戒期滿之15日前，陳報該管檢察官；（第2項
    ）受觀察、勒戒人經觀察、勒戒結果，無繼續施用毒品傾向
    者，檢察官應即命令或裁定將其釋放；有繼續施用毒品傾向
    者，檢察官應至遲於觀察、勒戒期滿之7日前向法院聲請強
    制戒治，法院應於觀察、勒戒期滿前裁定並宣示或送達。
(三)毒品條例施行細則（以下稱施行細則）第12條第1項、第2項
    規定：「（第1項）勒戒處所於受觀察、勒戒人經依本條例
    第20條第1項規定觀察、勒戒後，應填具其有無繼續施用毒
    品傾向證明書，回報原移送機關，並於每月月終表報法務部
    。」、「（第2項）前項有無繼續施用毒品傾向證明書格式
    ，由法務部定之。」。
(四)為了執行前開觀察勒戒保安處分，法務部於101年1月3日法
    矯字第1000600160號函示修正「有無繼續施用毒品傾向評估
    標準評分說明手冊」(下稱說明手冊）及「有無繼續施用毒
    品傾向評估標準紀錄表」(以下稱評估表)，並自101年1月10
    日起實施。嗣法務部於110年3月26日法矯字第11006001760
    號函所示，本次修正上開手冊及紀錄表，係因應此次毒品危
    害防制條例之修正及最高法院109年度台上大字第3826號裁
    定意旨而為之修正，則上開手冊及紀錄表之修正，均係法務
    部針對多數不特定觀察勒戒之人，有無繼續施用毒品傾向評
    估事項所為對外發生法律效果之具有法規性質之命令（中央
    法規標準法第3條規定參考），性質上屬於行政規則或法規
    命令之修正，而屬「法律變更」。
(五)次查：有無繼續施用毒品傾向之評估標準，並非完全以受勒
    戒人勒戒後之結果為準，勒戒前之各種情況，仍應作為評估
    之依據。依勒戒處所評分說明手冊規定，係以前科紀錄與行
    為表現、臨床評估、社會穩定度，三項合併計算分數，每一
    大項皆有靜態因子與動態因子。先以靜態因子分數評分，靜
    態因子分數總分在60分(含)以上，為「有繼續施用毒品傾向
    」：60分以下，與動態因子分數相加，如果總分在60分(含)
    以上，為「有繼續施用毒品傾向」。是被告有無繼續施用毒
    品傾向，係依具體個案之臨床實務及相關事證等情綜合判定
    ，有其相當之專業依據及標準，且涉及專門醫學。又衡酌強
    制戒治之目的，係為協助施用毒品者戒斷毒品之心癮及身癮
    所為之一種保安處分類型，而該評估標準係適用於每一位受
    觀察、勒戒處分之人，具有一致性、普遍性、客觀性，倘其
    評估由形式上觀察，無擅斷或濫權等明顯不當之情事，法院
    宜予尊重。次按毒品危害防制條例所規定之觀察、勒戒或強
    制戒治處分，其立法意旨在幫助施用毒品者戒除毒癮，該處
    分之性質非為懲戒行為人，而係針對行為人將來之危險所為
    預防、矯治措施之保安處分，以達教化與治療之目的，可謂
    刑罰之補充制度，從而毒品危害防制條例本身所規定之強制
    戒治等保安處分，雖兼具自由刑之性質，卻有刑罰不可替代
    之教化治療作用。是被告抗告意旨指勒戒處所判定有無繼續
    施用毒品之傾向，過於草率、違反公平、公正云云，顯有誤
    會。
四、本件被告自110年4月28日起入法務部○○○○○○○○附設勒戒處所
    執行觀察、勒戒，經勒戒處所醫療人員評分結果，其計分狀
    況如下：   
(一)⒈前科紀錄與行為表現部分合計為靜態因子24分：
　  ⑴毒品犯罪相關司法紀錄「有，10筆」，每筆5分，總分上限
      為10分，得分10分。
  　⑵首次毒品犯罪年齡為「20歲以下」(10分)，得分10分。
　  ⑶其他犯罪相關紀錄「有，2筆」，每筆2分；得分4分。
　  ⑷入所時尿液毒品檢驗為無藥物反應(0分)。
　　⑸所內行為表現，0分。
    ⒉臨床評估部分合計為37分(靜態因子32分+動態因子5分)：
    ⑴多重毒品濫用為「有，種類：海洛因、安非他命」(10分)
      。
  　⑵合法物質濫用為「有，種類：菸」(每種2分)，得分2分。
　  ⑶使用方式為「有注射使用」(10分)。
　  ⑷使用年數為「超過1年」(10分)。
　  ⑸精神疾病共病（含反社會人格）為「無」(0分)。
  　⑹臨床綜合評估（含病識感、動機、態度、就醫意願），評
      定為「偏重」(5分)。
    ⒊社會穩定度部分為0分：
  　⑴工作：「全職工作-保全」(0分)。
　  ⑵家庭：
　　　家人藥物濫用為「無」(0分)。
  　  入所後家人是否訪視為「有」(0分)。
　    出所後是否與家人同住為「是」(0分)。
(二)加總以上3項之靜態因子共56分、動態因子共5分，總分61分
    ，綜合判斷為「有繼續施用毒品傾向」，此有法務部○○○○○○
    ○○110年6月3日北所衛字第11013002300號函檢附之「有無繼
    續施用毒品傾向證明書」及「有無繼續施用毒品傾向評估標
    準紀錄表」各1份附卷可稽(見毒偵卷第100至102頁）。
(三)綜核上開評定結果，係勒戒處所相關專業知識經驗人士，在
    被告執行觀察、勒戒期間，依本職學識就被告之前科紀錄與
    行為表現、臨床評估、社會穩定度等因素所為之綜合判斷，
    具有科學驗證所得之結論，由形式上觀察，核與卷附本院被
    告前案紀錄表(見原審卷第7至35頁)、本院施用毒品案件紀
    錄表相符，自得憑以判斷被告有無繼續施用毒品傾向之證明
    。是以法務部○○○○○○○○附設勒戒處所確實依據「有無繼續施
    用毒品傾向評估標準評分說明手冊」而為判斷，並非僅單憑
    評估人員之評估即作成被告有繼續施用毒品傾向之認定，自
    不得因被告主觀上不服評估情況，即認法務部○○○○○○○○附設
    勒戒處所之上開綜合判斷結果違法或不當。
(四)至於被告不服抽菸被計列分數乙事，有勒戒處所傳真附卷之
    「法務部○○○○○○○○附設勒戒處所受處分人基本資料」、「有
    無繼續施用毒品傾向評估標準紀錄表」原件在卷可查(見本
    院卷第51至54頁)，且有本院公務電話查詢紀錄表在卷可參(
    見本院卷第49頁)，關於抽菸事係被告於醫生問診時自己所
    說，有上開資料在卷可稽，是被告有抽菸之事，堪作為勒戒
    處所評給分數(每種2分)、判定被告有繼續施用毒品傾向之
    依據。抗告意旨以入監所前並無抽菸云云，顯與事證不符而
    不足取。被告另以其為家中惟一經濟支柱及其他家庭經濟因
    素云云，縱使非虛，亦與本件被告是否有繼續施用毒品之傾
    向之評定無涉，併此指明。 　　　　
五、綜上，原裁定依憑該勒戒處所依個案之臨床實務及具體事證
    之綜合評分及判定抗告人為「有繼續施用毒品傾向」結果，
    據以認定檢察官之聲請為正當，依毒品危害防制條例第20條
    第2項規定，裁定令被告入戒治處所強制戒治，其期間為6個
    月以上，至無繼續強制戒治之必要為止，但最長不得逾1年
    ，係以專業客觀之評估結果而為裁定，並無違誤，亦未違反
    公平原則。本件抗告為無理由，應予駁回。　　
六、據上論斷，應依刑事訴訟法第412條，裁定如主文。
中　　華　　民　　國　　110 　年　　7 　　月　　26　　日
　                刑事第二十一庭審判長法　官　許宗和
　                                    法　官　黃玉婷
　                                    法　官　黃惠敏
以上正本證明與原本無異。
不得再抗告。
                                      書記官　吳錫欽
中　　華　　民　　國　　110 　年　　7 　　月　　26　　日